
---
title: "06_Palic_Kristo_DZ"
author: ""
date: "`r Sys.Date()`"
output:
  html_document: default
---


Zadaci za vježbu


1. Učitajte sljedeće pakete u radnu okolinu: magrittr, dplyr, tidyr, ggplot2. Ispišite stazu pretrage i provjerite gdje se nalaze učitani paketi.
```{r}

library(magrittr)
library(dplyr)
library(tidyr)
library(ggplot2)
search()

```
2.Sljedeća naredba stvoriti će vektor od 20 nasumično odabranih prirodnih brojeva od 1 do 100. Uz pomoć podsjetnika i/ili službene dokumentacije pronađite ugrađene funkcije koje izvršavaju zadane zadatke.
```{r}

# učitavamo 20 prirodnih brojeva od 1 do 100, sa ponavljanjem
set.seed(1234)
a <- sample(1:100, 20, replace = T)

#ispišite:

#vektor a
a

#vrijednosti vektora a poredane obrnutim redoslijedom
rev(a)
#jedinstvene vrijednosti iz vektora a
#vrijednosti vektora a poredane uzlazno
sort(unique(a))
```

Spomenuli smo da su učitani paketi zapravo “okoline”. Ukoliko želimo dobiti direktnu referencu na njih, moramo se poslužiti funkcijom as.environment i imenom paketa. Pokušajte dobiti referencu na paket package:magrittr u obliku okoline te uz pomoć funkcije ls provjerite koje nazive ona sadrži u sebi.
```{r}
x <- as.environment("package:magrittr")
ls(x)
```