---
title: "Untitled"
author: "Kristo Palić"
date: "2022-11-08"
output: html_document
---

```{r setup, include=FALSE}
knitr::opts_chunk$set(echo = TRUE)
```

## Zadaci za vježbu {-}

1. R ima funkciju `which` koja pretvara logički vektor u numerički sa rednim brojevima elemenata koji su `TRUE` (tako `c(T, F, F, F, F, T, F, T)` postaje `c(1, 6, 8)`). Implementirajte vlastitu inačicu ove funkcije.
```{r}
ulaz <- c(T,F,F,F,F,T,F,T)
a <- c()
for (i in 1:length(ulaz)) {
  if (ulaz[i] == T) {
    a <- c(a, i)
  }
}
a

```
2. Uzmimo numerički vektor x duljine n. U statistici standardiziranim momentom k-tog reda zovemo vrijednost:

$$\frac{1}{n}\sum_{i=1}^n{(x_i - \bar{x})}^{k+1}$$

Stvorite generator funkcija `moment(k)` koji će stvarati funkcije za računanje standardiziranog centralnog momenta k-tog reda. Stvorite funkcije `nulti_moment(x)` i `prvi_moment(x)` sa vrijednosti parametra `k` redom `0` i `1`. Testirajte funkcije na vektoru `1:1000`. Usporedite rezultate koje daje funkcija `sd` (standardna devijacija) nad vektorom `1:1000` i korijen rezultata funkcije `prvi_moment` nad istim vektorom.
```{r}
moment <- function (red) {
  function(vect) {
    suma <- 0
    for (i in 1:length(vect)) {
      pom <- vect[i] - mean(vect)
      pom <- pom^(red + 1)
      suma <- suma + pom
    }
    result <- (1/length(vect)) * suma
    return (result)
  }
}

nulti_moment <- moment(0)
prvi_moment <- moment(1)

sd(1:1000)
sqrt(prvi_moment(1:1000))
```
3. Uzmimo matricu `m` stvorenu sljedećom naredbom:

```{r}
m <- rbind(1:5, seq(2, 10, 2), rep(3, 5), 3:7, seq(100, 500, 100))
```


Uz pomoć funkcije `apply` i nove anonimne funkcije stvorite vektor koji će sadržavati prvi parni element svakog retka, ili nulu ako pripadajući redak nema parnih elemenata.
```{r}
m <- rbind(1:5, seq(2, 10, 2), rep(3, 5), 3:7, seq(100, 500, 100))

x <- apply(m, 1, function(x) {
  result <- 0
  for (i in 1:length(x)) {
    if (x[i] %% 2 == 0) {
      result <- x[i]
      break;
    }
  }
  return (result)
})
m
cat("---------------------------------\n")
x
```
4. Sljedeće naredbe stvoriti će listu od 100 elemenata gdje će svaki element biti numerički vektor nasumične duljine od 1 do 10.

```{r}
set.seed(1234)
lista <- replicate(100, sample(1:10, sample(1:10, 1)))

```


Uz pomoć funkcija `lapply` / `sapply ` (i dodatnih naredbi ako je potrebno) stvorite:

- numerički vektor `v` sa duljinama elemenata liste
- listu `l` sa normaliziranim numeričkim vektorima originalne liste
- numerički vektor `ind4` sa indeksima svih elemenata liste koji sadrže broj 4
- podatkovni okvir `df5` koji kao stupce sadrži sve elemente liste duljine 5
```{r}
set.seed(1234)
lista <- replicate(100, sample(1:10, sample(1:10, 1)))
head(lista, 10)


v <- sapply(lista, function(x) {
  return (length(x))
})
v

l <- sapply(lista, function(x) {
  (x - mean(x)) / sd(x)
})
head(l, 10)


ind4 <- sapply(lista, function(x) {
  for (i in 1:length(x)) {
    naden <- F
    if (x[i] == 4) {
      return (i)
      naden = T
      break;
    }
  }
  if (naden == F) {
    return (0)
  }
})
ind4 <- unlist(ind4)
ind4

df5 <- sapply(lista, function(x) {
  if(length(x) == 5) {
    return (x)
  } else {
  
  }
})
df5[sapply(df5, is.null)] <- NULL
df5
```