```{r echo=FALSE}
source("../R/custom.R")

library(dplyr)
library(ggplot2)
library(tidyr)
library(pander)
```

# Prilagodba podataka

Podatke ucitavamo iz data.RData globalnog spremnika.
```{r}
load("data.RData")
```

5043 filmova, svaki sa 28 atributa 5043 x 28 data.frame
Ispisani medijan, srednja vrijednost, kvartali, minimum i maximum za numeričke varijable kao i broj NA atributa u određenom stupcu.

\newpage
```{r}
pander(summary(data))
```
\newpage

Detaljna struktura varijabli unutar podatkovnog skupa. 
```{r}
str(data, width = 85, strict.width = "cut")
```


```{r}
missing_values <- sapply(data, function(x) sum(is.na(x)))
print(missing_values, width = 100)
```
sapply() funkcija primjenjuje is.na() funkciju na svaki stupac data.framea, a funkcija sum() prebrojava NA vrijednosti svakog stupca. 
Rezultat funkcije je vektor s brojem NA vrijednosti za svaki stupac.

\
\
\
\
Izbacujemo duplikate
```{r}

# Identificiramo duplikate na temelju imena filma
duplicate_rows <- duplicated(data, by = "movie_title")

# Izbacujemo duplikate iz originalnog seta podataka
data <- data[!duplicate_rows, ]
save(data, file = "data.RData")
```

\
\
\
Cistimo podatke potrebne za odgovaranje na prvo pitanje
```{r}

## 1. Pitanje
modifiedDataForFirst <- data %>%
    mutate(genres = strsplit(genres, "\\|")) %>%
    tidyr::unnest(genres) %>%
    filter(imdb_score != 0) %>%
    filter(!is.na(imdb_score)) %>%
    filter(genres == "Action" |
           genres == "Comedy" |
           genres == "Drama" |
           genres == "Romance" |
           genres == "Horror" |
           genres == "Thriller" |
           genres == "Animation")

# Na ovaj način rastavili smo filmove koji pripadaju u više od jedne kategorije
# i izbrisali retke koji nemaju ocjenu.

save(modifiedDataForFirst, file = "data.RData")
```

\
\
\newpage
Kreiranje grafova
```{r eval=FALSE, fig.cap="Histogram"}
# Potrebno je koristiti drugačiju funkciju za spremanje jer ggsave ima 
# neobjašnjivi problem s histogramima

hist(action$imdb_score, 
     breaks=30, 
     main="Histogram of imdb_score", 
     xlab="Scores")
dev.copy(png, file = "../figures/report/actionHistogram.png")
dev.off()

hist(as.double(drama$imdb_score),
     breaks=50,
     main='Histogram of imdb scores of Drama movies',
     xlab='Scores')
dev.copy(png, file = "../figures/report/dramaHistogram.png")
dev.off()

hist(as.double(romance$imdb_score),
  breaks=50,
  main='Histogram of imdb scores of Romance movies',
  xlab='Scores')
dev.copy(png, file = "../figures/report/romanceHistogram.png")
dev.off()

hist(as.double(comedy$imdb_score),
  breaks=50,
  main='Histogram of imdb scores of Romance movies',
  xlab='Scores')
dev.copy(png, file = "../figures/report/comedyHistogram.png")
dev.off()

hist(as.double(thriller$imdb_score),
  breaks=50,
  main='Histogram of imdb scores of Thriller movies',
  xlab='Scores')
dev.copy(png, file = "../figures/report/thrillerHistogram.png")
dev.off()

hist(as.double(horror$imdb_score),
  breaks=50,
  main='Histogram of imdb scores of Horror movies',
  xlab='Scores')
dev.copy(png, file = "../figures/report/horrorHistogram.png")
dev.off()

hist(as.double(animation$imdb_score),
  breaks=50,
  main='Histogram of imdb scores of Animation movies',
  xlab='Scores')
dev.copy(png, file = "../figures/report/animationHistogram.png")
dev.off()
```
\
\newline
Kreiranje QQ-plota
```{r eval=FALSE, fig.cap="QQ-plots"}
qqnorm(action$imdb_score, xlab = "Scores", 
       main = "QQ plot of imdb scores of ACTION movies")
dev.copy(png, file = "../figures/report/actionQQplot.png")
dev.off()

qqnorm(drama$imdb_score, xlab = "Scores", 
       main = "QQ plot of imdb scores of DRAMA movies")
dev.copy(png, file = "../figures/report/dramaQQplot.png")
dev.off()

qqnorm(romance$imdb_score, xlab = "Scores", 
       main = "QQ plot of imdb scores of ROMANCE movies")
dev.copy(png, file = "../figures/report/romanceQQplot.png")
dev.off()

qqnorm(comedy$imdb_score, xlab = "Scores", 
       main = "QQ plot of imdb scores of COMEDY movies")
dev.copy(png, file = "../figures/report/comedyQQplot.png")
dev.off()

qqnorm(thriller$imdb_score, xlab = "Scores", 
       main = "QQ plot of imdb scores of THRILLER movies")
dev.copy(png, file = "../figures/report/thrillerQQplot.png")
dev.off()

qqnorm(horror$imdb_score, xlab = "Scores", 
       main = "QQ plot of imdb scores of HORROR movies")
dev.copy(png, file = "../figures/report/horrorQQplot.png")
dev.off()

qqnorm(animation$imdb_score, xlab = "Scores", 
       main = "QQ plot of imdb scores of ANIMATION movies")
dev.copy(png, file = "../figures/report/animationQQplot.png")
dev.off()
```


\
\
Kreiranje Box-plota
```{r, eval=FALSE, fig.cap="Boxplots of imdb scores"}
boxplot(data$imdb_score, xlab = "imdb scores")
ggsave(path = "../figures/expl/", filename = "imdbScoresBoxPlot.png", device = "png")

boxplot(data$gross, xlab = "gross income")
ggsave(path = "../figures/expl/", filename = "imdbGrossBoxPlot.png", device = "png")

boxplot(data$cast_total_facebook_likes, xlab = "total fb likes")
ggsave(path = "../figures/expl/", filename = "imdbFBLikes.png", device = "png")

```
Po uzoru na projekt iz SAP-a odabrati ću par varijabli i nad njima napraviti
statističku analizu i iznijeti zaključke





