---
title: "ImdbAnalizaFilmova"
author: "JuricaKuleš"
date: '10 01 2022 '
output:
  pdf_document: default
  html_document: default
---

# 1.Imaju li neki zanrovi znacajno razlicite ocjene na IMDB-u?

U ovom dijelu istražujemo imaju li neki žanrovi statistički značajno različite ocjene na IMDB-u.

``` {r}
#tinytex::install_tinytex()
library(tinytex)
IMDB <- read.csv("IMDB_1.csv", header=FALSE)

# it will remove first column (unique index - X)
IMDB = IMDB[-1,]
head(IMDB)
```
Gledamo koji različiti žanrovi postoje te koliko filmova u tom žanru.

``` {r}
genresSplit = unlist(strsplit(IMDB$V10, "\\|"))
table(genresSplit)
```

Imamo  26 različitih žanrova različitih veličina uzorka.
Promatrat ćemo sljedeće žanrove: Action, Comedy, Drama, Romance, Thriller, Horror, Western, Animation, History i Documentary.

Dijelimo žanrove pojedinih filmova svaki u svoj redak radi lakšeg baratanja podatcima.

``` {r}
library(tidyverse)

IMDB %>% 
    mutate(V10=strsplit(V10, "\\|")) %>% 
    unnest(V10)
```
S obzirom da se ovdje bavimo statističkim zaključivanjem na više od dva uzorka, koristit cemo ANOVA test.

ANOVA (ANalysis Of VAriance) je metoda kojom testiramo sredine više populacija. U analizi varijance pretpostavlja se da je ukupna varijabilnost u podatcima posljedica varijabilnosti podataka unutar svakog pojedine grupe (populacije) i varijabilnosti između različitih grupa. Varijabilnost unutar pojedinog uzorka je rezultat slučajnosti, a ukoliko postoje razlike u srednimana populacija, one će biti odražene u varijabilnosti među grupama. Jedan od glavnih ciljeva analize varijance je ustanoviti jesu li upravo te razlike između grupa samo posljedica slučajnosti ili je statistički značajna.

Pretpostavke ANOVA-e su:
- nezavisnost pojedinih podataka u uzorcima,
- normalna razdioba podataka,
- homogenost varijanci među populacijama.

Provjeru normalnosti podataka radit cemo preko histograma, a testiranje homogenosti varijance uzoraka Bartletovim testom. U nastavku je primjer analize za ocjenu na indbu za pojedine žanrove:

##Ocjena na IMDBu po zanrovima

Provjera normalnosti:

```{r}
library(tidyverse)

IMDB = IMDB %>% 
    mutate(V10=strsplit(V10, "\\|")) %>% 
    unnest(V10)

action <- subset(IMDB, V10 == "Action")

comedy <- subset(IMDB, V10 == "Comedy")

drama <- subset(IMDB, V10 == "Drama")

romance <- subset(IMDB, V10 == "Romance")

thriller <- subset(IMDB, V10 == "Thriller")

horror <- subset(IMDB, V10 == "Horror")

western <- subset(IMDB, V10 == "Western")

animation <- subset(IMDB, V10 == "Animation")

history <- subset(IMDB, V10 == "History")

documentary <- subset(IMDB, V10 == "Documentary")

hist(as.double(action$V26), 
     breaks=50,
     main='Histogram of imdb scores of Action movies',
     xlab='Scores')

hist(as.double(comedy$V26), 
     breaks=50,
     main='Histogram of imdb scores of Comedy movies',
     xlab='Scores')

hist(as.double(drama$V26), 
     breaks=50,
     main='Histogram of imdb scores of Drama movies',
     xlab='Scores')

hist(as.double(romance$V26), 
     breaks=50,
     main='Histogram of imdb scores of Romance movies',
     xlab='Scores')

hist(as.double(thriller$V26), 
     breaks=50,
     main='Histogram of imdb scores of Thriller movies',
     xlab='Scores')

hist(as.double(horror$V26), 
     breaks=50,
     main='Histogram of imdb scores of Horror movies',
     xlab='Scores')

hist(as.double(western$V26), 
     breaks=50,
     main='Histogram of imdb scores of Western movies',
     xlab='Scores')

hist(as.double(animation$V26), 
     breaks=50,
     main='Histogram of imdb scores of Animation movies',
     xlab='Scores')

hist(as.double(history$V26), 
     breaks=50,
     main='Histogram of imdb scores of History movies',
     xlab='Scores')

hist(as.double(documentary$V26), 
     breaks=50,
     main='Histogram of imdb scores of Documentary movies',
     xlab='Scores')
```

Razdiobe izgledaju normalno.

Nadalje radimo provjeru homogenosti varijance:

testiramo tezu H0: sve varijance su jednake
dok alternativa hipoteza H1 opovrgava H0.

```{r}
bIMDB <- subset(IMDB, V10 == 'Action' | V10 == 'Comedy' | V10 == 'Drama' | V10 == 'Romance' | V10 == 'Thriller' | V10 == 'Horror' | V10 == 'Western' | V10 == 'Animation' | V10 == 'History' | V10 == 'Documentary')

bartlett.test(V26 ~ V10, data = bIMDB)

var((IMDB$V26[IMDB$V10=='Action']))
var((IMDB$V26[IMDB$V10=='Comedy']))
var((IMDB$V26[IMDB$V10=='Drama']))
var((IMDB$V26[IMDB$V10=='Romance']))
var((IMDB$V26[IMDB$V10=='Thriller']))
var((IMDB$V26[IMDB$V10=='Horror']))
var((IMDB$V26[IMDB$V10=='Western']))
var((IMDB$V26[IMDB$V10=='Animation']))
var((IMDB$V26[IMDB$V10=='History']))
var((IMDB$V26[IMDB$V10=='Documentary']))

```

Rezultat testa nam daje p-vrijednost manju od 7.331e-14 što nam govori da je vjerojatnost da smo uočili takvu testnu statistiku da su varijance jednake uz istinitost H0, jako mala -- dakle **odbacujemo hipotezu** $H0$ o tome da su varijance jednake.

Provjerimo postoje li razlike u ocjenama za različite žanrove.

```{r}

# Graficki prikaz podataka
boxplot(as.double(V26) ~ V10, data = bIMDB)

# Test
a = aov(V26 ~ V10, data = bIMDB)
summary(a)

```
Grafički prikaz sugerira da postoji razlika u ocjenama među zanrovima, što potvrđuje i ANOVA.



# 2.Dobivaju li američki filmovi veća financiranja od filmova drugih zemalja?

## Usporedjujemo varijablu (budget) na 2 uzorka (country): SAD i ostatak svijeta.
## country = V21, budget = V23 

```{r}
IMDB <- read.csv("IMDB_1.csv", header=FALSE)
dim(IMDB)
View(IMDB)
```

Gledamo koliko ima filmova iz SAD-a, a koliko iz ostatka svijeta:

```{r}
IMDB_clear = IMDB[!(is.na(IMDB$V21) | IMDB$V21=="" | IMDB$V21=="country"), ]

usa <- subset(IMDB_clear, V21 == 'USA')
cat('Veličina prvog uzorka: ', nrow(usa), '\n')

rest <- subset(IMDB_clear, V21 != 'USA')
cat('Veličina drugog uzorka: ', nrow(rest), '\n')
```

Za inicijalnu usporedbu gledamo prosječnu vrijednost budgeta SAD-a i ostalih filmova.
Prvo mičemo null i prazne vrijednosti.

##PITANJE ukljucujem li one s budgetom 0?
##PITANJE jel valuta USD i za strane?

```{r}
usa_clear = usa[!(is.na(usa$V23) | usa$V23=="" | usa$V23=="0"), ]
rest_clear = rest[!(is.na(rest$V23) | rest$V23=="" | rest$V23=="0"), ]

cat(nrow(usa_clear), '\n')
cat(nrow(rest_clear), '\n')

budgetUSA <- as.numeric(usa_clear$V23)
meanUSA = mean(budgetUSA)
cat('Prosjecni budget americkih filmova:', meanUSA, 'USD', '\n')

budgetRest <- as.numeric(rest_clear$V23)
meanRest = mean(budgetRest)
cat('Prosjecni budget americkih filmova:', meanRest, 'USD', '\n')
```

```{r}
boxplot(budgetUSA,budgetRest,
        names = c('USA budget','Other countries budget'),
        main='Boxplot budget',
        outline=FALSE)
```

Provodim ispitivanje t-testom, ali prvo ćemo provjeravam početne značajke podataka (normalnost i nezavisnost podataka).

Nezavisnot podataka pretpostavljamo na temelju dviju različitih populacija nad kojima se provodi ispitivanje, prvu populaciju predstavljaju SAD filmovi, a drugu ostali.

Zatim ispitujem normalnost podataka koju provjeravam pomoću QQ - plota i histograma.

```{r}
qqnorm(budgetUSA, frame = FALSE,main='USA')
qqline(budgetUSA, col = "red", lwd = 2)
qqnorm(budgetRest, frame = FALSE,main='Rest')
qqline(budgetRest, col = "red", lwd = 2)
```
Graf USA budgeta ne izgleda normalno distribuirano. QQ - plot nam **ne potvrđuje normalnost podataka**. 

Histogram:

```{r}
hist(budgetUSA,main='budget USA',xlab='Value',ylab='Frequency', breaks=100)
hist(budgetRest,main='budget Rest',xlab='Wage',ylab='Frequency', breaks=100)
```

Pokušat cu log transformacijom približiti podatke normalnoj distribuciji.

``` {r}
hist(log(budgetUSA),main='budget USA',xlab='Value',ylab='Frequency', breaks=100)
hist(log(budgetRest),main='budget Rest',xlab='Wage',ylab='Frequency', breaks=100)
```

Radi bolje preciznosti koristit ćemo se dvama testovima za dokazivanje normalnosti.
*Shapiro–Wilk*-ov test o normalnosti koji se smatra vrlo jakim, ako ne i najačim testom za dobivenu važnost.
Dodatno provest ćemo i *Lilleforse* test koji je inačica *Kolomogorov-Smirnov* testa za normalnost (jer testiramo samo uzorke populacije,a ne cijelu populaciju pa nam očekivana vrijednost i varijanca nisu poznate).

```{r}
#install.packages("nortest")
library(nortest)

lillie.test(log(budgetUSA))
shapiro.test(log(budgetUSA))


lillie.test(log(budgetRest))
shapiro.test(log(budgetRest))

```

**Zaključak:** Rezultati testova nam daju p-vrijednosti manju od 2.2e-16, odnosno 2.698e-16 što nam govori da je vjerojatnost da smo uočili takvu testnu statistiku da naši podatci dolaze iz normalne distribucije uz istinitost H0, jako mala -- dakle **odbacujemo hipotezu** $H0$ o tome da podatci dolaze iz normalne distribucije.

Zato prelazimo na neparametarsku inačicu t-testa: **Mann-Whitney-Wilcoxonov test**.

``` {r}
wilcox.test(budgetUSA, budgetRest) 

```

Wilcoxonov test, dakle, ne zahtjeva pretpostavku normalnosti distribucija, te se dobro nosi sa stršećim vrijednostima.

Nulta hipoteza bila je da su distribucije budgeta jednake. Da bismo testirali tu hipotezu, koristili smo funkciju wilcox.test te usporedili dva nezavisna uzorka. p-value ispala je znatno manje od levela signifikantnosti, te odbacujemo nultu hoipotezu.

Zaključujemo da postoji znatna razlika izmedju budgeta USA vs stranih filmova.


# 3.Možemo li temeljem danih varijabli predvidjeti zaradu filmova? Moˇzete li predvidjeti zaradu nekog?
novog filma koji tek izlazi u kinima?

## Učitavanje skupa podataka

```{r setup, include=FALSE}
knitr::opts_chunk$set(echo = TRUE)
```

```{r, results='hide', include=FALSE}

 require(nortest)
 require(fastDummies)
 require(MASS)

 options(warn=-1)

```

Podatci za analizu dani su u datoteci `IMDB.csv` te sadrže informacije o filmovima. 

```{r}
IMDB_unfiltered <- read.csv("IMDB_1.csv", header=TRUE, numerals="no.loss")
head(IMDB_unfiltered)
```

## Predviđanje zarade

Kako bi znali predvidjeti zaradu(gross), možemo ispitati različite varijable koje bi mogle utjecati na
iznos zarade filma:
• budžet filma (budget)
• trajanje filma (duration)
• IMDB ocjena (imdb_score)
• broj korisnika koji su glasali (num_voted_users)

Kako bismo grafički dobili dojam o odnosu pojedine varijable i zarade, poslužit ćemo se dijagramom raspršenja(scatterplot) i modelom jednostavne regresije - po jedan za svaku nezavisnu varijablu (uz cnt - broj iznajmljenih bicikala - kao zavisnu varijablu). Također iz skupa podataka izostavit ćemo stršeće vrijednosti.

```{r cleaning data}

ind = which(IMDB_unfiltered$gross >= 0 & IMDB_unfiltered$budget >= 0 & IMDB_unfiltered$duration >= 0 & IMDB_unfiltered$imdb_score >= 0 & IMDB_unfiltered$num_voted_users >= 0 &
              IMDB_unfiltered$num_critic_for_reviews >= 0)
IMDB_outliers = IMDB_unfiltered[ind,]

remove_outliers <- function(x, na.rm = TRUE, ...) {
  qnt <- quantile(x, probs=c(.25, .75), na.rm = na.rm, ...)
  H <- 1.5 * IQR(x, na.rm = na.rm)
  y <- x
  y[x < (qnt[1] - H)] <- NA
  y[x > (qnt[2] + H)] <- NA
  y
}

```

```{r scatter plots}

IMDB_outliers$gross = remove_outliers(IMDB_outliers$gross)
IMDB_outliers$imdb_score = remove_outliers(IMDB_outliers$imdb_score)
IMDB_outliers$num_critic_for_reviews = remove_outliers(IMDB_outliers$num_critic_for_reviews)
IMDB_outliers$num_voted_users = remove_outliers(IMDB_outliers$num_voted_users)
IMDB_outliers$duration = remove_outliers(IMDB_outliers$duration)
IMDB_outliers$budget = remove_outliers(IMDB_outliers$budget)

ind = which(IMDB_outliers$gross >= 0 & IMDB_outliers$budget >= 0 & IMDB_outliers$duration >= 0 & IMDB_outliers$imdb_score >= 0 & IMDB_outliers$num_voted_users >= 0 &
              IMDB_outliers$num_critic_for_reviews >= 0)
IMDB = IMDB_outliers[ind,]

b.fit = lm(gross~budget,data=IMDB)
s.fit = lm(gross~imdb_score,data=IMDB)
d.fit = lm(gross~duration,data=IMDB)
v.fit = lm(gross~num_voted_users,data=IMDB)
c.fit = lm(gross~num_critic_for_reviews,data=IMDB)

plot(IMDB$budget,IMDB$gross)
lines(IMDB$budget, b.fit$fitted.values, col='red')

plot(IMDB$imdb_score,IMDB$gross)
lines(IMDB$imdb_score, s.fit$fitted.values, col='red')

plot(IMDB$num_voted_users,IMDB$gross)
lines(IMDB$num_voted_users, v.fit$fitted.values, col='red')

plot(IMDB$num_critic_for_reviews,IMDB$gross)
lines(IMDB$num_critic_for_reviews, c.fit$fitted.values, col='red')

plot(IMDB$duration,IMDB$gross)
lines(IMDB$duration, d.fit$fitted.values, col='red')

```

Rezultati upućuju na to da bi budžet, broj korisnika koji su glasali, broj osvrta kritičara i trajanje filma mogle koristiti za predviđanje zarade.
Čini se da IMDB ocjena nema veliki utjecaj na zaradu.

## Korelacijski koeficijent i veza s linearnim modelom

Korelacijski koeficijent opisuje smjer i prirodu veze dviju varijabli.

Odabrane su samo neke od prije isprobanih nezavisnih varijabla - budžet, broj korisnika koji su glasali, broj osvrta kritičara i trajanje filma.

```{r korelacijski koeficijent}

cor.test(IMDB$budget,IMDB$gross)

cor.test(IMDB$num_voted_users,IMDB$gross)

cor.test(IMDB$num_critic_for_reviews,IMDB$gross)

cor.test(IMDB$duration,IMDB$gross)

```
Najveću korelaciju sa zaradom pokazuju varijabla num_voted_users i budget.Varijable imdb_score i num_ciritic_for_reviews pokazuju manju korelaciju.
P-vrijednosti svih varijabli ukazuju da veza između pojedine varijable i zarade postoji.

Nagibi pravaca linearne regresije i vrijednosti koeficijenata korelacije potvrđuju utjacaj pojedinih varijabli na zaradu. Kako bi se dobiveni modeli analizirali i usporedili, prvo je potrebno provjeriti da pretpostavke modela nisu (jako) narušene. Pritom su najbitnije pretpostavke o regresorima (u višestrukoj regresiji regresori ne smiju biti međusobno jako korelirani) i o rezidualima (normalnost reziduala i homogenost varijance).

## Normalnost reziduala i homogenost varijance
Normalnost reziduala moguće je provjeriti grafički, pomoću kvantil-kvantil plota (usporedbom s linijom normalne razdiobe), te statistički pomoću Kolmogorov-Smirnovljevog testa.
Pri tome ćemo koristiti sljedeću funkciju.

Dobivene modele treba analizirati i usporediti, a za svaki model prvo se treba provjeriti je su li narušene pretpostavke modela jednostavne linearne regresije.
Ako su pretpostavke narušene, model se odbacuje.
Za model jednostavne linearne regresije potrebno je provjeriti **normalnost reziduala** i **homogenost varijance**. 

Normalnost reziduala može se provjeriti grafički uz pomoć **kvantil-kvantil plota** (usporedbom s linijom normalne razdiobe).

Normalnost reziduala dobro je provjeriti statistički - pomoću **Kolmogorov-Smirnovljevog testa** (ili Lilifeforsovom inačicom).
Kolmogorov-Smirnovljev test je neparametarski test koji služi za provjeru dolaze li podatci iz neke točno odredene distribucije - u ovom slučaju uspoređujemo distribuciju reziduala naših modela s normalnom distribucijom.
**Lillieforseva inačica** Kolmogorov-Smirnovljevog testa koristi se kad su očekivanje i varijanca populacije nepoznate.

Ako pretpostavke modela nisu (neprihvatljivo) prekršene, moguće je primijeniti različite statističke testove o procijenjenim koeficijentima i kvaliteti modela. 

Za sve testove pretpostavlja se razina signifikantnosti od 5%.

```{r}

normality_homogenity <- function(selected.model){
  
  par(mfrow=c(3,2), mai=c(1,1,1,1))
  
  #1 prikaz reziduala po indeksu danom u podacima
  p1 = plot(selected.model$residuals,
       main="Residuals plot (1.)", xlab = "Index", ylab = "Residuals",
       cex.main = 3, cex.lab = 3, cex.axis = 2)
  
  #2 prikaz reziduala u ovisnosti o procjenama modela
  p2 = plot(selected.model$fitted.values,selected.model$residuals,
       main="Standardized residuals plot (2.)", xlab = "Fitted values", ylab = "Residuals", 
       cex.main = 3, cex.lab = 3, cex.axis = 2) 
  
  #3 histogram reziduala
  hist((selected.model$residuals), 
       xlab = "Residuals", main = "Histogram of residuals (3.)", 
       cex.main = 3, cex.lab = 3, cex.axis = 2)
  
  #4 histogram standardiziranih reziduala
  hist(rstandard(selected.model),
       xlab = "Standardized residuals", main = "Histogram of standardized residuals (4.)", 
       cex.main = 3, cex.lab = 3, cex.axis = 2)
  
  #5 q-q plot standardiziranih reziduala s linijom normalne distribucije
  qqnorm(rstandard(selected.model),
         main="Standardized residuals q-q plot (5.)", cex.main = 3, cex.lab = 3, cex.axis = 2)
  qqline(rstandard(selected.model))
  #6 Kolmogorov-Smirnovljev test - usporedba standardiziranih reziduala s normalnom razdiobom
  print(ks.test(rstandard(selected.model),'pnorm'))
 
  #7 Lilliefors inaciča KS-testa
  print(lillie.test(rstandard(selected.model)))

}
```

### Predviđanje na temelju trajanja filma

```{r, warning=FALSE, fig.height=20, fig.width = 20}

normality_homogenity(d.fit)

```

1. Reziduali se čine donekle raspršeni, ali vidi se koncentriranje vrijednosti s povećanjem y.
2. Također teško procjeniti, ovdje vrijednosti čak i izgledaju relativno raspršeno.
3. Ne liči dovoljno na normalnu distribuciju(nagnuto).
4. Ne liči dovoljno na normalnu distribuciju(nagnuto).
5. Oblik q-q plota na više mjesta značajno odudara od pravca.

KS TEST:  Budući da je  p-value < 2.2e-16, distribucija reziduala modela **NE** odgovara normalnoj distribuciji
LILLIE TEST:  Budući da je p-value < 2.2e-16, distribucija reziduala modela **NE** odgovara normalnoj distribuciji

**Zaključak:**
Budući da je definitivno narušena pretpostavka normalnosti reziduala, ovo nije dobar model jednostavne linearne regresije.

### Predviđanje na temelju broja osvrta kritičara na film

```{r, warning=FALSE, fig.height=20, fig.width = 20}

normality_homogenity(c.fit)

```

1. Reziduali se čine donekle raspršeni, ali vidi se koncentriranje, odnosno sužavanje vrijednosti s povećanjem y.
2. Također teško procjeniti, ovdje vrijednosti čak i izgledaju donekle raspršeno.
3. Ne liči dovoljno na normalnu distribuciju(nagnuto).
4. Ne liči dovoljno na normalnu distribuciju(nagnuto).
5. Oblik q-q plota na više mjesta značajno odudara od pravca.

KS TEST:  Budući da je  p-value < 2.2e-16, distribucija reziduala modela **NE** odgovara normalnoj distribuciji
LILLIE TEST:  Budući da je p-value < 2.2e-16, distribucija reziduala modela **NE** odgovara normalnoj distribuciji

**Zaključak:**
Budući da su pretpostavke modela o homogenosti varijance i normalnosti reziduala, ni ovo nije dobar model jednostavne linearne regresije.

### Predviđanje na temelju broja korisnika koji su glasali

```{r, warning=FALSE, fig.height=20, fig.width = 20}

normality_homogenity(v.fit)

```

1. Reziduali se čine jednoliko raspršeni, ali teško je na ovom grafu suditi o normalnosti reziduala.
2. Također teško procjeniti, vidljiva je veća koncentracija pri nižim y vrijednostima.
3. Ne liči dovoljno na normalnu distribuciju.
4. Ne liči dovoljno na normalnu distribuciju.
5. Oblik q-q plota na više mjesta značajno odudara od pravca.

KS TEST:  Budući da je  p-value < 2.2e-16, distribucija reziduala modela **NE** odgovara normalnoj distribuciji
LILLIE TEST:  Budući da je p-value < 2.2e-16, distribucija reziduala modela **NE** odgovara normalnoj distribuciji

**Zaključak:**
Također, pošto je narušena normalnost reziduala, ovo nije dobar model jednostavne linearne regresije.

\pagebreak

### Predviđanje na temelju budžeta

```{r, warning=FALSE, fig.height=20, fig.width = 20}

normality_homogenity(b.fit)

```

1. Reziduali se čine jednoliko raspršeni, ali teško je na ovom grafu suditi o normalnosti reziduala.
2. Graf prikazuje graničnu heterogenost varijance, ali teško je reći.
3. Čini se da su reziduali raspodijeljeni normalnom distribucijom ukošenom ulijevo.
4. Čini se da su standardizirani reziduali raspodijeljeni normalnom distribucijom ukošenom ulijevo.
5. Oblik q-q plota ukazuje na normalnu distribuciju ukošenu ulijevo (pozitivna ukošenost).

KS TEST:  Budući da je p-value < 2.2e-16, distribucija reziduala modela **NE** odgovara normalnoj distribuciji
LILLIE TEST:  Budući da je p-value < 2.2e-16, distribucija reziduala modela **NE** odgovara normalnoj distribuciji

S obzirom na izgled grafa raspršenosti reziduala i na to da nam je budžet jedan od prediktora s boljim koeficijentom korelacije, možemo probati transformirati zavisnu varijablu(zaradu) kako bi dobili poboljšani model.

Za transformaciju ćemo koristiti Box-Cox transformaciju koja je prigodna za varijablu zarada jer zarada ima pozitivne vrijednosti i ne-normalnu razdiobu.

```{r, warning=FALSE, fig.height=20, fig.width = 20}
hist(IMDB$gross)

bc = boxcox(IMDB$gross ~ IMDB$budget)
lambda = bc$x[which.max(bc$y)]
new_model <- lm(((IMDB$gross^lambda-1)/lambda) ~ IMDB$budget)

normality_homogenity(new_model)

```

1. Reziduali se čine jednoliko raspršeni.
2. Reziduali se čine jednoliko raspršeni. Reziduali su nešto "gušći" pri manjim y(fitted values) vrijednostima, ali zadržavaju određenu širinu s porastom y vrijednosti.
3. Distribucija poprilično liči na normalnu.
4. Distribucija poprilično liči na normalnu.
5. Oblik q-q plota ukazuje na simetričnu normalnu distribuciju (krivulja relativno dobro prati pravac).
KS TEST:  Budući da je  p-value = 0.0618 (>0.05), distribucija reziduala modela odgovara normalnoj distribuciji.
LILLIE TEST:  Prema ovom testu, budući da je p-value = 0.0004133, distribucija reziduala modela **NE** odgovara normalnoj distribuciji.

**Ocjena kvalitete modela i statističko zaključivanje na modelu:**

```{r, warning=FALSE, fig.height=20, fig.width = 20}

summary(new_model)

```

Koeficijenti:
1. Intercept -> Pr(>|t|) je <2e-16 
2. Slope -----> Pr(>|t|) je <2e-16 
--> mala p-vrijednost ukazuje da je mala vjerojatnost da budžet i zarada nisu "povezane" varijable -> 3 zvjezdice ukazuju da je p vrijednost statistički značajna.

Multiple R-squared: 0.2942 (poprima vrijednosti između 0 i 1) - mjera koliko je dobro model prilagođen našim podatcima.
--> mjera linearne povezanosti budžeta i zarade.
29.42% varijance u modelu moguće je objasniti pomoću budžeta i to je dovoljno s obzirom da se bavimo tematikom vezanom uz ljudsko ponašanje i preference.

F-statistic: p-value < 2.2e-16 -> to znači da odbacujemo H0 (svi koeficijenti regresije su nula - model nema prediktivnu vrijednost) u korist H1: model ima prediktivnu vrijednost.

**Zaključak:**
Budući da nije narušena pretpostavka o homogenosti varijance, a Liliforceov test i KS - test daju različite zakljucke, uzimamo rezultat KS-testa koji upućuje da su reziduali raspodijeljeni normalnom distribucijom (ostali testovi provedeni na modelu ukazali su na normalnu distribuciju reziduala). Ovaj model smatramo ispravnim i kvalitetnim modelom linearne regresije. Budžet s može koristiti za predviđanje zarade.

\pagebreak

## Jednostavna linearna regresija - zaključak

Od 4 isprobana modela linearne regresije, samo je jedan uz dodatnu transformaciju zadovoljio kriterije jednostavne liearne regresije.
Model predviđanja zarade na temelju budžeta filma zadovoljio je uvjete homogenosti varijance i normalnosti reziduala i pokazao se kao kvalitetan model koji objašnjava ~29.42% varijance prisutne u modelu, što je približno dovoljno za predviđanje nečega vezanog za ljudsko ponašanje.

## Višestruka regresija

Kod modela visestruke regresije trebamo provjeriti tri pretpostavke: 
1. homogenost varijance
2. normalnost reziduala
3. nezavisnost varijabli (regresora)

Regresija s jako koreliranim ulaznim varijablama će uglavnom dati neke rezultate, ali na temelju njih ne možemo donositi nikakve zaključke. Potrebno je odabrati podskup varijabli za koje smatramo da objašnjavaju različite efekte u podatcima i nisu međusobno (previše) korelirane.

## Traženje nezavisnih varijabla za model višestruke regresije

cor < 0.3 -> varijable malo korelirane.
0.3 <= cor <= 0.7 -> varijable srednje korelirane.
cor > 0.7 -> varijable jako korelirane - takve ne koristimo u višestrukoj linearnoj regresiji.

```{r cor}

# korelacijski koeficijenti parova regresora
table = cbind(IMDB$budget, IMDB$num_voted_users, 
              IMDB$num_critic_for_reviews, IMDB$duration)

colnames(table) = c("Budget", "Number of users which voted", "Number of critic reviews", "Duration")
cor(table)

```
Iz tablice je vidljivo da nijedan par varijabli nije jako koreliran.

### Predviđanje kilaže na temelju budžeta, broja glasova korisnika, broja osvrta kritičara i duljine filma

```{r, warning=FALSE, fig.height=20, fig.width = 20}

  fit.multi = lm(gross ~ duration  + num_critic_for_reviews + num_voted_users + budget, IMDB)
  normality_homogenity(fit.multi)
  summary(fit.multi)
  
```

1. Čini se da reziduali nisu dovoljno raspršeni.
2. Graf ne upućuje na heterogenost varijance.
3. Čini se da su reziduali raspodijeljeni nesimetričnom distribucijom.
4. Također.
5. Oblik q-q plota ne prati pravac.

KS-TEST: Budući da je  p-value < 2.2e-16, distribucija reziduala modela **NE** odgovara normalnoj distribuciji.
LILLIE TEST: Prema ovom testu, budući da je p-value < 2.2e-16, distribucija reziduala modela **NE** odgovara normalnoj distribuciji.

## Višestruka linearna regresija (zaključak)

S obzirom na to da je jedan jednostavni linearni model već pronađen, vjerojatno je moguće dodatnim transformacijama i kombinacijama nezavisnih varijabli napraviti i složeniji model koji počiva na višestrukoj regresiji.

\pagebreak



# 4.Zaključivanje iz podataka o Facebook lajkovima glavnih glumaca, redatelja te samog filma

```{r, results='hide', include=FALSE}
#Učitavanje skupa podataka i potrebnih paketa
require(nortest)
```

```{r}
imdb.data <- read.csv("IMDB_1.csv",
                      header = TRUE, sep = ",")
#Čistimo imdb.data skup podataka od nedostajućih vrijednosti
imdb.data.clean = imdb.data[complete.cases(imdb.data),]

#Grafički prikaz raspodjele vrijednosti varijable director_facebook_likes
plot(imdb.data.clean$director_facebook_likes)
#Grafički prikaz raspodjele vrijednosti varijable actor_1_facebook_likes
plot(imdb.data.clean$actor_1_facebook_likes)
#Grafički prikaz raspodjele vrijednosti varijable actor_2_facebook_likes
plot(imdb.data.clean$actor_2_facebook_likes)
#Grafički prikaz raspodjele vrijednosti varijable actor_3_facebook_likes
plot(imdb.data.clean$actor_3_facebook_likes) 
#Grafički prikaz raspodjele vrijednosti varijable movie_facebook_likes
plot(imdb.data.clean$movie_facebook_likes) 

```
Kao što je vidljivo na grafičkim prikazima, svaka varijabla ima stršeće vrijednosti, koje bi potencijalno mogle loše utjecati na modele linearne regresije. Stoga ih je potrebno ukloniti iz skupa podataka.
```{r}
#Uklanjanje stršećih vrijednosti klasičnom metodom pomoću interkvartilnog 
#ranga(IQR) te 1. kvartila(Q1) i 3. kvartila(Q3)

#Računanje Q1 i Q3

quantiles.director.likes = quantile(imdb.data.clean$director_facebook_likes,
                                    probs = c(0.25,0.5,0.75))
quantiles.actor1.likes = quantile(imdb.data.clean$actor_1_facebook_likes,
                                  probs = c(0.25,0.5,0.75))
quantiles.actor2.likes = quantile(imdb.data.clean$actor_2_facebook_likes,
                                  probs = c(0.25,0.5,0.75))
quantiles.actor3.likes =  quantile(imdb.data.clean$actor_3_facebook_likes,
                                   probs = c(0.25,0.5,0.75))
quantiles.movie.likes = quantile(imdb.data.clean$movie_facebook_likes,
                                 probs = c(0.25,0.5,0.75))


#Računanje IQR
iqr.director.likes = IQR(imdb.data.clean$director_facebook_likes)
iqr.actor1.likes = IQR(imdb.data.clean$actor_1_facebook_likes)
iqr.actor2.likes = IQR(imdb.data.clean$actor_2_facebook_likes)
iqr.actor3.likes = IQR(imdb.data.clean$actor_3_facebook_likes)
iqr.movie.likes = IQR(imdb.data.clean$movie_facebook_likes)

#Uklanjanje stršećih vrijednosti
id = which(imdb.data.clean$director_facebook_likes >
             (quantiles.director.likes[1] - 1.5 * iqr.director.likes)
           & imdb.data.clean$director_facebook_likes <
             (quantiles.director.likes[3] + 1.5 * iqr.director.likes)
           & imdb.data.clean$actor_1_facebook_likes >
             (quantiles.actor1.likes[1] - 1.5 * iqr.actor1.likes)
           & imdb.data.clean$actor_1_facebook_likes <
             (quantiles.actor1.likes[3] + 1.5 * iqr.actor1.likes)
           & imdb.data.clean$actor_2_facebook_likes >
             (quantiles.actor2.likes[1] - 1.5 * iqr.actor2.likes)
           & imdb.data.clean$actor_2_facebook_likes <
             (quantiles.actor2.likes[3] + 1.5 * iqr.actor2.likes)
           & imdb.data.clean$actor_3_facebook_likes >
             (quantiles.actor3.likes[1] - 1.5 * iqr.actor3.likes)
           & imdb.data.clean$actor_3_facebook_likes <
             (quantiles.actor3.likes[3] + 1.5 * iqr.actor3.likes)
           & imdb.data.clean$movie_facebook_likes >
             (quantiles.movie.likes[1] - 1.5 * iqr.movie.likes)
           & imdb.data.clean$movie_facebook_likes <
             (quantiles.movie.likes[3] + 1.5 * iqr.movie.likes)
           )
imdb.data.final = imdb.data.clean[id,]

#Grafički prikazi raspodjele vrijednosti varijabli nakon micanja stršećih vrijednosti

#Grafički prikaz raspodjele vrijednosti varijable director_facebook_likes
plot(imdb.data.final$director_facebook_likes)
#Grafički prikaz raspodjele vrijednosti varijable actor_1_facebook_likes
plot(imdb.data.final$actor_1_facebook_likes)
#Grafički prikaz raspodjele vrijednosti varijable actor_2_facebook_likes
plot(imdb.data.final$actor_2_facebook_likes) 
#Grafički prikaz raspodjele vrijednosti varijable actor_3_facebook_likes
plot(imdb.data.final$actor_3_facebook_likes)
#Grafički prikaz raspodjele vrijednosti varijable movie_facebook_likes
plot(imdb.data.final$movie_facebook_likes) 


```
U nastavku ćemo pomoću scatter-plota pokušati stjeći dojam o utjecaju pojedine nezavisne varijable na zavisnu varijablu imdb_score
```{r}

plot(imdb.data.final$director_facebook_likes, imdb.data.final$imdb_score)
plot(imdb.data.final$actor_1_facebook_likes, imdb.data.final$imdb_score)
plot(imdb.data.final$actor_2_facebook_likes, imdb.data.final$imdb_score)
plot(imdb.data.final$actor_3_facebook_likes, imdb.data.final$imdb_score)
plot(imdb.data.final$movie_facebook_likes, imdb.data.final$imdb_score)


```
Iako se nadzire da bi zavisne varijable director_facebook_likes i movie_facebook_likes mogle imati blagi (i to pozitivan) utjecaj na zavisnu varijablu imdb_score, u globalu je iz dobivenih rezultata teško zaključiti imaju li nezavisne varijable značajnijeg utjecaja na zavisnu varijablu. Kako bi ispitali pojedinačni utjecaj ovih varijabli, u nastavku je napravljen model linearne regresije pomoću jedne nezavisne varijable (regresora) i jedne zavisne varijable (imdb_score).

```{r}
#Linearni model broja  IMDB ocjene filma (imdb_score) i Facebook lajkova redatelja (director_facebook_likes)
fit.director = lm(imdb_score~director_facebook_likes, data =imdb.data.final)
plot(imdb.data.final$director_facebook_likes, imdb.data.final$imdb_score) #grafički prikaz podataka
lines(imdb.data.final$director_facebook_likes, fit.director$fitted.values, col='red')
```
```{r}
#Linearni model broja  IMDB ocjene filma (imdb_score) i Facebook lajkova glavnog glumca 1 (actor_1_facebook_likes)
fit.actor1 = lm(imdb_score~actor_1_facebook_likes, data =imdb.data.final)
plot(imdb.data.final$actor_1_facebook_likes, imdb.data.final$imdb_score) #grafički prikaz podataka
lines(imdb.data.final$actor_1_facebook_likes, fit.actor1$fitted.values, col='red')
```
```{r}
#Linearni model broja  IMDB ocjene filma (imdb_score) i Facebook lajkova glavnog glumca 2 (actor_2_facebook_likes)
fit.actor2 = lm(imdb_score~actor_2_facebook_likes, data =imdb.data.final)
plot(imdb.data.final$actor_2_facebook_likes, imdb.data.final$imdb_score) #grafički prikaz podataka
lines(imdb.data.final$actor_2_facebook_likes, fit.actor2$fitted.values, col='red')
```
```{r}
#Linearni model broja  IMDB ocjene filma (imdb_score) i Facebook lajkova glavnog glumca 3 (actor_3_facebook_likes)
fit.actor3 = lm(imdb_score~actor_3_facebook_likes, data =imdb.data.final)
plot(imdb.data.final$actor_3_facebook_likes, imdb.data.final$imdb_score) #grafički prikaz podataka
lines(imdb.data.final$actor_3_facebook_likes, fit.actor3$fitted.values, col='red')
```
```{r}
#Linearni model broja  IMDB ocjene filma (imdb_score) i Facebook lajkova filma (movie_facebook_likes)
fit.movie = lm(imdb_score~movie_facebook_likes, data =imdb.data.final)
plot(imdb.data.final$movie_facebook_likes, imdb.data.final$imdb_score) #grafički prikaz podataka
lines(imdb.data.final$movie_facebook_likes, fit.movie$fitted.values, col='red')
```

## Provjera narušenosti pretpostavki modela

Kako bi se dobiveni modeli uspješno analizirali i usporedili, prvo je za svaki model potrebno ispitati jesu li narušene pretpostavke linearne regresije (normalnost reziduala i homogenost varijance). Normalnost reziduala moguće je provjeriti grafički, pomoću kvantil-kvantil plota (usporedbom s linijom
normalne razdiobe), te statistički pomoću Kolmogorov-Smirnovljevog testa. Ukoliko su navedene pretpostavke narušene, utoliko se predloženi model odbacuje.
U svrhu lakšeg provjere normalnosti reziduala i homogenosti varijance za sve regresijske modele, definirana je funkcija koja kao ulaz prima odgovarajući model linearne regresije.
\pagebreak

```{r function}
model_test <- function(selected.model){
  par(mfrow=c(3,2), mai=c(1,1,1,1))
  #1 Prikaz reziduala po indeksu danom u podacima
  plot1 = plot(selected.model$residuals,
       main="Residuals plot (1.)", xlab = "Index", ylab = "Residuals",
       cex.main = 3, cex.lab = 3, cex.axis = 2)
  
  #2 Prikaz reziduala u ovisnosti o procjenama modela
  plot2 = plot(selected.model$fitted.values,selected.model$residuals,
       main="Standardized residuals plot (2.)", xlab = "Fitted values", ylab = "Residuals", 
       cex.main = 3, cex.lab = 3, cex.axis = 2) 
  
  #3 Histogram reziduala
  hist((selected.model$residuals), 
       xlab = "Residuals", main = "Histogram of residuals (3.)", 
       cex.main = 3, cex.lab = 3, cex.axis = 2)
  
  #4 Histogram standardiziranih reziduala
  hist(rstandard(selected.model),
       xlab = "Standardized residuals", main = "Histogram of standardized residuals (4.)", 
       cex.main = 3, cex.lab = 3, cex.axis = 2)
  
  #5 q-q plot standardiziranih reziduala s linijom normalne distribucije
  qqnorm(rstandard(selected.model),
         main="q-q plot standardiziranih reziduala (5.)", cex.main = 3, cex.lab = 3, cex.axis = 2)
  qqline(rstandard(selected.model))

  #Kolmogorov-Smirnovljev test - usporedba standardiziranih reziduala s normalnom razdiobom
  print(ks.test(rstandard(selected.model),'pnorm'))
  
  #Lilliefors inaciča KS-testa
  print(lillie.test(rstandard(selected.model)))
}
```

\pagebreak

### Predviđanje varijablom director_facebook_likes
```{r, fig.height=15, fig.width = 15}
model_test(fit.director)
```

\pagebreak

### Predviđanje varijablom actor_1_facebook_likes
```{r, fig.height=20, fig.width = 20}
model_test(fit.actor1)
```

\pagebreak

### Predviđanje varijablom actor_2_facebook_likes
```{r, fig.height=20, fig.width = 20}
model_test(fit.actor2)
```

\pagebreak

### Predviđanje varijablom actor_3_facebook_likes
```{r, fig.height=20, fig.width = 20}
model_test(fit.actor3)
```

\pagebreak

### Predviđanje varijablom movie_facebook_likes
```{r, fig.height=20, fig.width = 20}
model_test(fit.movie)
```

\pagebreak

## Zaključak
U svim isprobanim modelima jednostavne linearne regresije, prekršene pretpostavke normalnosti razdiobe reziduala (p-vrijednost koju daju K-S test i Lilliefors test < 1.5e-6) ili homogenosti varijance. Iz navedenih razloga odbacujemo isprobane modele te dolazimo do zaključka da se pomoću Facebook lajkova glavnih glumaca, redatelja i filma ne može izgraditi pouzdani model za procjenu varijable imdb_score. 
