---
title: "10_Palic_Kristo_DZ"
author: "Kristo Palic"
date: "2022-12-10"
output: html_document
---
```{r setup, include=FALSE}
library(tidyverse)
library(lubridate)
knitr::opts_chunk$set(echo = TRUE)
knitr::opts_chunk$set(results = 'hold')
```

## Domaća zadaća {-}

Sljedeći zadaci odnose se na podatkovni skup pohranjen u CSV datoteci `crimeSample.csv` a koji predstavlja uzorak iz evidencije kriminalnih incidenata u gradu Philadelphiji (originalni podatkovni skup može se naći na <a href = "https://www.opendataphilly.org/dataset/crime-incidents">ovoj poveznici</a>). Originalni skup stupaca je reduciran a iz skupa svih obzervacija slučajnim odabirom uzorkovano je 1000 incidenata.
```{r}

crimes <- read.csv("crimeSample.txt")
```

Prije rješavanja zadataka učitajte podatke u podatkovni okvir crimes i upoznajte se s podatkovnim skupom (`str`, `head`, itd.)

1. Pretvorite stupac sa vremenskom oznakom iz znakovnog tipa u `POSIXct` tip.
```{r}
crimes$Dispatch_Date_Time <- as.POSIXct(crimes$Dispatch_Date_Time)
head(crimes)
```

2. Podatkovnom okviru dodajte sljedeće stupce: `Year`, `Month`, `Hour`. Stupce popunite odgovarajućim informacijama iz vremenske oznake. Odgovorite na pitanje: u kojem mjesecu se događa najviše zločina? Koji sat u danu je prema podacima "najopasniji"?
```{r}
Year <- format(crimes$Dispatch_Date_Time, "%Y")
Month <- format(crimes$Dispatch_Date_Time, "%m")
Hour <- format(crimes$Dispatch_Date_Time, "%H")
crimes <- cbind(crimes, Year, Month, Hour)
head(crimes)

table(Month) %>% sort(decreasing = TRUE) -> deadliestMonth
deadliestMonth
#najviše zločina se događa u svibnju


table(Hour) %>% sort(decreasing = TRUE) -> deadliestHour 
deadliestHour
#najopasnije je između 23h i ponoći
```

3. Odgovorite na pitanje: koliki je postotak incidenata gdje opis incidenta sadrži riječ `"burglary"` ili `"robbery"`? (savjet: pretvorite cijeli stupac sa opisom zločina u mala slova uz pomoć funkcije `tolower()`).
```{r}

crimes$Text_General_Code %>% unlist %>% tolower %>% str_count("(.*)robbery(.*) | (.*)burglary(.*)") %>% sum -> thiefs
omjer <-  str_c(thiefs / length(crimes$Text_General_Code) * 100, " %")
omjer 

```

4. Ispišite na zaslon sve jedinstvene četveroznamenkaste brojeve koje možete naći u nazivima ulica u kojima je evidentiran kriminalni incident.

```{r}
crimes$Location_Block %>% str_match_all("\\s*\\d{4}\\s") %>% unlist %>% str_trim %>% unique
```


