---
title: "05_Palic_Kristo_DZ"
author: "Kristo Palić"
date: "2022-11-07"
output: html_document
---

```{r setup, include=FALSE}
knitr::opts_chunk$set(echo = TRUE)
```
## Zadaci za vježbu {-}

1. Stvorite podatkovni okvir mjesto uz pomoć sljedeće naredbe:

```{r}
mjesto <- data.frame( pbr = c(10000, 51000, 21000, 31000, 2000),
         nazivMjesta = c("Zagreb", "Rijeka", "Split", "Osijek", "Dubrovnik"),
         prirez = c(18, 15, 10, 13, 10))
```



Dodajte ovom okviru stupac `prirezOpis` koji će biti ordinalna faktorska varijabla sa razinama `"mali"`, `"srednji"` i `"visok"` ovisno o tome da li je postotak prireza strogo manji od 12, između 12 i 15 ili strogo veći od 15. Koristite se naredbom `ifelse`.

``` {r}

for (i in 1:nrow(mjesto)) {
  if(mjesto$prirez[i] < 12 ) {
    mjesto$prirezOpis[i] <- "mali"
  }
  else if (mjesto$prirez[i] >= 12 & mjesto$prirez[i] <= 15) {
    mjesto$prirezOpis[i] <- "srednji"
  }
  else {
    mjesto$prirezOpis[i] <- "veliki" 
  }
}
mjesto


```

2. Zamijenite petlje u sljedećem bloku ekvivalentnim vektoriziranim operacijama (za drugu petlju proučite dokumentaciju funkcije `sum`).

```{r, eval = F}
a <- numeric()
i <- 1

while (i <= 100)  {
  a <- c(a, i)
  i <- i + 1
}

suma <- 0

for (i in a) {
  if (i %% 2 == 0) suma <- suma + i*i
}

print(suma)


b <- c(seq(1,100,1))
sum((b[b %% 2 == 0]*b[b %% 2 == 0]))










```


