---
title: "2 Osnovni tipovi podataka i operatori - DOMAĆA ZADAĆA"
author: "Kristo Palić" 
date: "`r Sys.Date()`"
output:
  html_document: default
---

# Domaća zadaća




1. Što je rezultat sljedećih naredbi? Razmislite o mogućem rezultatu prije izvršavanja.

```{r}
as.complex(2)
as.integer(-3.25)
as.logical("0")
as.numeric(TRUE)
as.character(11.5+2i)
as.numeric("ABC")
```


2. Kako u R-u izgledaju sljedeći opisni izrazi:

- “tri puta deset na devetu”
```{r}
x <- 3 * 10 ** 9
x
```
- “logaritam od 5”
```{r}
x = log(5)
x
```
- “cjelobrojno dijeljenje 10 sa 3”
```{r}
x = 10 %/% 3
x
```
- “ostatak cjelobrojnog dijeljenja 10 sa 3”
```{r}
x = 10 %% 3
x
```

- “tangens od 75 stupnjeva” |
```{r}
x = tan(75 * pi /180)
x
```

3. Uz pomoć `if` izraza provjerite da li se rezultat dijeljenja nule s nulom smatra kao vrijednost `NA`, `NaN` ili `NULL`.

```{r}
x <- 5 / 0
if(is.nan(x)) {
print("5 / 0 je NaN")
}

if(is.na(x)) {
print("5 / 0 je NA")
}

if(is.null(x)) {
print("5 / 0 je NULL")
}

if(is.infinite(x)) {
  print("5 / 0 je INF")
}

```

4. Ubacite u varijablu `x` vrijednost `5`. Ispišite sve varijable okoline. Potom u varijablu `x` ubacite `NULL`. Postoji li i dalje ova varijabla?

```{r}
x <- 5
x <- NULL
print(ls())
```

