---
title: "03_Palic_Kristo_DZ"
author: "Kristo Palić"
date: "2022-10-24"
output: html_document
---

# Domaća zadaća

1. Stvorite sljedeće vektore:

- (11, 12, 13,..., 99) 
- (0, 0, 0, 0, ... , 0)   (100 nula) 
- (0, 0.1, 0.2, ...., 1.0)

```{r}
c(seq(11, 99, 1))
c(rep(0, 100))
c(seq(0, 1, 0.1))
```

2. Kolika je suma svih brojeva od 101 do 1001, ako preskočimo sve brojeve djeljive sa 10? Koristite se funkcijom `sum`.
```{r}
x <- seq(101, 1001, 1)
sum(x[x %% 10 != 0])
```
3. Stvorite matricu 3 x 3 sa brojevima izvođenjem sljedećih naredbi (funkciju `sample` ćemo pobliže upoznati u jednoj od sljedećih lekcija):

```{r}
# stvaramo matricu 3x3 nasumično odabranih elemenata iz skupa od 1 do 100
set.seed(1234)
m <- matrix(c(sample(1:100, 9, T)), nrow = 3, ncol = 3, byrow = T)
m




# Izračunajte inverznu matricu uz pomoć funkcije `solve`. Provjerite da li umnožak originalne i inverzne matrice daje #jediničnu matricu (za množenje matrica koristite se operatorom `%*%`).

n <- solve(m)
n
m %*% n
n %*% m
```
4. Inicijalizirajte ponovo listu `svastara` korištenu u lekciji. Napravite sljedeće:
```{r}
svastara <- list(brojevi = c(1,2,3), slova = c("A", "B"), c(T,F), imena = c("Ivo", "Ana"))

#ispišite klasu drugog elementa liste
class(svastara[[2]])
#ispišite element na trećem mjestu elementa liste naziva `slova`
svastara$slova[3]
#provjerite duljinu elementa naziva `imena` te na zadnje mjesto dodajte ime `"Pero"`
length(svastara$imena)
svastara$imena[length(svastara$imena) + 1] <- "Pero"
#provjerite da li se broj `4` nalazi u prvom elementu liste
if (4 %in% svastara[[1]]) {
  print("ISTINA")
}
#na zadnje mjesto liste dodajte novu listu sa tri vektora `a`, `b` i `c` koji svi sadrže elemente (1,2,3)
a <- c(1, 2, 3)
b <- c(1, 2, 3)
c <- c(1, 2, 3)
svastara$novaLista <- c(a,b,c)

svastara
```
***