---
title: "04_Palic_Kristo_DZ"
author: "Kristo Palić"
date: "2022-11-04"
output: html_document
---

```{r setup, include=FALSE}
knitr::opts_chunk$set(echo = TRUE)
```

## Zadaci za vježbu {-}



1. U mapi zajedno sa ovom bilježnicom pronađite datoteku `mjestoNOHEADER.csv` koja predstavlja datoteku istovjetnu datoteci `mjesto.csv` osim sljedećih značajki:

- nedostaju imena stupaca
- korišten je razmak kao razdvojnik

Pokušajte uz pomoć dokumentacije učitati podatke iz ove datoteke u varijablu `mjestoNH` koja će biti istovjetna varijabli `mjesto` korištenoj u lekciji.

```{r}

mjestoNH <- read.csv("mjestoNH.csv",header = FALSE, sep = " ", col.names = c("pbr","nazivMjesta","prosjPlacaKn","brojStanovnika","prirez"))
mjestoNH

```

2. U mapi zajedno sa ovom bilježnicom pronađite datoteku `racun.csv` i učitajte ju u varijablu `racun`. Pripazite da nizovi znakova nisu automatski pretvoreni u faktore. Ispišite na zaslon:

- broj redaka ove tablice
- broj stupaca tablice
- imena stupaca tablice

```{r}
racun <- read.csv("racun.csv")
nrow(racun)
ncol(racun)
colnames(racun)
racun


```
3. Za tablicu `racun` napravite sljedeće:

- faktorizirajte stupac `katArtikl`
- ispišite šifru, naziv i cijenu svih artikala kategorije "slatkisi i grickalice" jeftinijih od 12 Kn
- ispišite koliko proizvoda koje kategorije se nalazi u računu
- dodajte stupac ukupno koji će sadržavati ukupnu cijenu pojedine stavke uračunavajući i cijenu i količinu
- izračunajte ukupni iznos računa

```{r}


racun$katArtikl <- factor(racun$katArtikl)
racun[racun$katArtikl == "slatkisi i grickalice" & racun$cijena < 12, c("sifArtikl", "nazArtikl", "cijena")]
table(racun$katArtikl)
racun$ukupno <- racun$cijena * racun$kolicina
racun
x <- sum(racun$ukupno)
x
class(racun$katArtikl)

```

